臺灣高等法院民事判決　　　　　　　　 100年度上易字第10號
上　訴　人　胡世杰
訴訟代理人　莊勝榮律師
被　上訴人　陳胡瑞寧
　　　　　　陳鏞
共　　　同
訴訟代理人　劉慧君律師
　　　　　　鄧依仁律師
上列當事人間請求返還不當得利事件，上訴人對於中華民國99年
12月6日臺灣臺北地方法院99年度訴字第1885號第一審判決提起
上訴，本院於100年5月24日言詞辯論終結，判決如下：
    主      文
上訴駁回。
第二審訴訟費用由上訴人負擔。
    事實及理由
一、上訴人主張：伊於民國47年10月5日出生時即隨祖父胡禎祥
    設籍於門牌號碼為臺北市○○路○段59巷7號之違章建築內，
    其後因行政區域調整，該門牌先後於50年8月15日、62年4月
    20日及64年1月20日，依序整編為臺北市○○路○段59巷17號
    、臺北市○○○路○段573號、臺北市○○路○段137號（下稱
    系爭門牌）。被上訴人於臺北市政府教育局辦理臺北市立芳
    和國民中學（下稱芳和國中）圍牆外人行道地上物拆遷補償
    時，明知系爭門牌所屬之建物非渠等所有，渠等之戶籍亦未
    設在該址，竟推由被上訴人陳鏞向臺北市大安區戶政事務所
    申請，於78年6月28日取得系爭門牌之門牌證明書，另在系
    爭門牌建物附近約15公尺處興建磚造之違建物，再將系爭門
    牌貼於其上，向臺北市政府工務局建築管理處（下稱臺北市
    建管處）申報為系爭門牌之拆遷戶，致該處陷於錯誤而將之
    列入發放名冊，由被上訴人陳胡瑞寧於87年3月31日（原審
    卷第7頁，後改稱係87年3月6日〈原審卷第170頁〉）領取新
    臺幣（下同）144萬8,022元（包括搬遷補助金28萬元、拆遷
    處理費73萬14元及自動拆遷獎勵金43萬8,008元，下稱系爭
    拆遷補償費）。被上訴人雖稱其係向訴外人胡榮文購得原有
    建物再出資興建兩層磚造建物云云，然胡榮文所有之建物係
    坐落臺北市○○路○段145號，且依被上訴人於99年6月1日所
    繪之位置圖，被上訴人係居住在臺北市○○路○段145號。違
    建物所有權人之認定依據，應為原始取得或房屋稅單或水、
    電費收據，而非以戶籍之設立為唯一認定標準，臺北市建管
    處未查明，逕以被上訴人陳胡瑞寧72年間係設籍於系爭門牌
    ，錯誤發放系爭拆遷補償費予被上訴人（實則臺北市建管處
    僅代為查估，未代為發放補償金），該行政處分違法且嚴重
    瑕疵，自始無效。胡禎祥於78年間死亡後，伊因繼承而取得
    系爭門牌所屬建物之所有權（原審卷第74、93頁，後改稱係
    胡禎祥生前贈與〈本院卷第7、29頁背面-30頁〉），依臺北
    市舉辦公共工程對合法建築及農作改良物拆遷補償暨違章建
    築處理辦法（下稱系爭違建處理辦法）第3條規定，系爭拆
    遷補償費應由伊領取。被上訴人擅將系爭門牌貼於自己興建
    之上開建物而領取系爭拆遷補償費，乃無法律上原因受有利
    益，致伊受有損害，損益變動間有因果關係。爰依民法第17
    9條規定，求為判命被上訴人連帶返還144萬8,022元，及自8
    7年4月1日起至清償日止，按週年利率5%計算之利息，並陳
    明願供擔保請准宣告假執行等語。原審為上訴人敗訴之判決
    ，上訴人不服，提起上訴，並上訴聲明：(一)原判決廢棄。(二)
    被上訴人應給付上訴人144萬8,022元，及自87年4月1日起至
    清償日止，按週年利率5%計算之利息（上訴人原請求被上訴
    人連帶給付部分，經原審判決駁回，上訴人就該不利部分未
    據聲明不服，已告確定）。
二、被上訴人則以：上訴人與被上訴人陳胡瑞寧為親戚（胡禎祥
    與陳胡瑞寧之父胡在旺為兄弟），家族成員原居住在門牌號
    碼為臺北市○○路○段59巷7號（50年8月15日因行政區域調
    整，整編為臺北市○○路○段59巷17號）之四合院建物。該
    建築物所坐落之土地，經政府於67年間徵收作為芳和國中學
    校用地，胡禎祥所有之建物因坐落之土地屬徵收範圍（即芳
    和國中學校用地）業已全部拆除，設籍於該址之各戶均已遷
    出並領取拆遷補償費，系爭門牌自斯時起於戶政機關之登記
    紀錄即無人使用。芳和國中圍牆外剩餘未拆除之兩戶建物，
    非胡禎祥所有，為訴外人胡在旺及胡榮文繼續占有使用，上
    訴人自無繼承之可能。被上訴人於76年10月17日向胡榮文購
    買其中一戶，改建為兩層樓建物（下稱系爭建物），再以原
    住戶即被上訴人陳胡瑞寧之戶籍謄本，向臺北市大安區戶政
    事務所申請核發系爭門牌，並遷入設籍於該址，迄系爭建物
    拆除日止均居住於該址。芳和國中於87年間校地擴建，臺北
    市建管處按當時設籍資料、實際居住情形及丈量所得建物面
    積，依系爭違建處理辦法第13條、第10條第2項及第12條等
    規定，就被上訴人所有建物之構造材質、建造面積、樓層數
    、實際居住人口數及是否於期限內自動拆遷，核定系爭拆遷
    補償費共計144萬8,022元。被上訴人領取系爭拆遷補償費之
    法律上原因，係87年間即已確定之行政處分，該行政處分現
    仍合法有效，自無不當得利之情形，且系爭門牌係戶政機關
    依法核發予被上訴人使用，該項行政處分未經撤銷，自為合
    法有效。上訴人既未實際居住並設籍於系爭建物，亦非系爭
    建物之所有權人，自無領取系爭拆遷補償費之權利等語，資
    為抗辯。並答辯聲明：上訴駁回。
三、上訴人主張芳和國中於87年間校地擴建，臺北市建管處將系
    爭建物列入拆遷補償發放名冊，被上訴人陳胡瑞寧因系爭建
    物拆除，領取搬遷補助金28萬元、拆遷處理費73萬14元及自
    動拆遷獎勵金43萬8,008元，合計144萬8,022元之事實，業
    據提出戶籍謄本、系爭門牌之光復後除戶戶籍簿冊浮籤記事
    資料專用頁、門牌證明書及芳和國中90年4月30日芳中總字
    第1149號函為證（原審卷第9-15、28、96頁），並為被上訴
    人所不爭執，堪信為真實。
四、上訴人主張被上訴人領取系爭拆遷補償費係無法律上原因，
    而致上訴人受有損害，應將該不當得利連同利息返還上訴人
    云云，為被上訴人所否認，並以上揭情詞置辯。經查：
  (一)上訴人主張依被上訴人於99年6月1日所繪之位置圖，被上訴
    人應係居住在臺北市○○路○段145號乙節，核與卷附被上訴
    人陳報之四合院建物於67年及87年間拆除前後相對位置圖（
    原審卷第98頁）之內容，並不相符，已未可採；再由上訴人
    提出之照片所攝，臺北市○○路○段133號建物之左側係緊鄰
    臺北市○○路○段145號（本院卷第53-57頁），適與上開位
    置圖相符，益徵上訴人之上開主張不可信。至上訴人提出臺
    北市自來水事業處自來水裝置紀錄表（原審卷第77頁、本院
    卷第9頁），主張胡禎祥於58年間申請在臺北市○○路○段59
    巷17號裝設水錶，可見系爭建物為胡禎祥所有云云，然依上
    訴人提出之戶籍謄本所載（原審卷第9-14頁），上開四合院
    建物原居住之人數眾多，尚難以胡禎祥為其中一只水錶之申
    請人，即可推論系爭建物係胡禎祥所有。況被上訴人抗辯四
    合院建物內共有四只自來水水錶，其所使用之水錶係由被上
    訴人陳胡瑞寧之胞兄胡江輝所申請乙情，並提出臺北市自來
    水事業處自來水裝置紀錄表為證（本院卷第27-1頁），可見
    申請裝設自來水水錶者與系爭建物所有權人之判斷無關。
  (二)被上訴人抗辯系爭門牌所表彰之四合院建物，早於67年間政
    府徵收作為芳和國中學校用地時即已拆除，胡禎祥並領得徵
    收補償費之事實，為上訴人所不爭執（原審卷第73、93頁）
    。被上訴人抗辯依戶政機關登記資料，系爭門牌自75年間起
    即已除戶而無人使用乙情，亦有系爭門牌之光復後除戶戶籍
    簿冊浮籤記事資料專用頁可稽（原審卷第15頁）。被上訴人
    抗辯系爭建物係其於76年10月17日向胡榮文所購買，再改建
    而成之兩層樓之磚造建物，經向臺北市大安區戶政事務所申
    請系爭門牌之門牌證明書，並在該址居住迄建物遭拆除時止
    長達十餘年等情，業據提出門牌改編證明書、戶籍謄本、臺
    灣臺北地方法院檢察署檢察官86年度偵字第21489號不起訴
    處分書、所得稅繳款書、繳納水電費之存摺扣款紀錄為證（
    原審卷第53-67、82-84頁）。綜上各情，再參以上訴人就臺
    北市建管處99年10月15日北市都建違字第09972362900號函
    所檢附建物查證資料中彩色照片（原審卷第143頁）所攝站
    立於兩層樓建物前身穿白色上衣者，即為該建物所有權人陳
    胡瑞寧乙節，亦不爭執（本院卷第52頁），堪認系爭建物與
    上訴人所主張為其所有之系爭門牌所屬建物無涉。縱系爭建
    物於78年間編定之門牌號碼與上揭四合院建物之門牌號碼相
    同，亦未可認上訴人即為系爭建物之所有權人。上訴人雖主
    張胡榮文所有之建物係坐落臺北市○○路○段145號云云，惟
    未舉證以實其說，難予採信。
  (三)被上訴人陳胡瑞寧領取之系爭拆遷補償費144萬8,022元，包
    括搬遷補助金28萬元、拆遷處理費73萬14元及自動拆遷獎勵
    金43萬8,008 元，該等數額係臺北市建管處依系爭違建處理
    辦法之規定（原審卷第16-27 頁），就被上訴人所有系爭建
    物之構造材質、建造面積、樓層數、實際居住人口數及是否
    於期限內自動拆遷等項而為核定等情，有臺北市建管處99年
    10月15日北市都建違字第09972362900 號函所檢附資料（原
    審卷第136-153 頁）及芳和國中99年10月25日北市芳中總字
    第09930619100 號函所檢附資料可稽（原審卷第157- 161頁
    ），其中臺灣電力公司臺北區營業處函所附臺北市○○路○
    段137 號之供電日期係77年7 月（原審卷第146-148 頁），
    益徵被上訴人陳胡瑞寧領取系爭拆遷補償費，係依其當時設
    籍資料、實際居住情形及丈量建物面積計算所得。上訴人主
    張其當時設籍並居住該處云云，與事實不符，難予採據。被
    上訴人陳胡瑞寧依法領取系爭拆遷補償費，非無法律上之原
    因，且不可能致上訴人受有損害。
  (四)被上訴人陳鏞並非領取系爭拆遷補償費之人，自未因系爭拆
    遷補償費之發放而受有利益。上訴人主張被上訴人陳鏞亦應
    負不當得利返還義務，尤屬無據。
五、從而，上訴人依不當得利之法律關係，請求被上訴人返還系
    爭拆遷補償費及自87年4月1日起算之法定遲延利息，洵屬無
    據，不應准許。原審為上訴人敗訴之判決，並駁回其假執行
    之聲請，核無違誤。上訴意旨指摘原判決不當，求予廢棄改
    判，為無理由，應予駁回。
六、本件事證已臻明確，被上訴人聲請向戶政機關調取上訴人於
    77年至87年間之設籍資料，本院認無必要。兩造其餘攻擊防
    禦方法及所提之證據，經審酌後，認與判決結果不生影響，
    爰不一一論述，附此敘明。
七、據上論結，本件上訴為無理由，依民事訴訟法第449條第1項
    、第78條，判決如主文。
中    華    民    國    100   年    6     月    14    日
                    民事第十四庭
                        審判長法  官  林金村
                              法  官  周祖民
                              法  官  王麗莉
正本係照原本作成。
不得上訴。
中    華    民    國   100    年    6     月    14    日
                              書記官  余姿慧